【裁判字號】    95,台上,459
【裁判日期】    950316
【裁判案由】    損害賠償
【裁判全文】
最高法院民事判決              九十五年度台上字第四五九號
    上  訴  人  甲○○
    訴訟代理人  劉陽明律師
    被 上訴 人  乙○○
                        8弄1.
    訴訟代理人  林孜俞律師
上列當事人間請求損害賠償事件，上訴人對於中華民國九十三年
八月二十三日台灣高等法院第二審更審判決（九十三年度上更(一)
字第四七號），提起上訴，本院判決如下：
    主  文
原判決關於駁回上訴人請求被上訴人給付新台幣一百九十六萬元
之上訴及該訴訟費用部分廢棄，發回台灣高等法院。
其他上訴駁回。
第三審訴訟費用，關於駁回其他上訴部分，由上訴人負擔。
    理  由
本件上訴人主張：伊於民國八十八年九月二十二日下午六時五十
分許，騎腳踏車沿台北市○○路由西往東行經景華街口處，適被
上訴人騎重型機車未注意車前狀況，貿然自興隆路右轉景華街，
將伊撞倒，致伊左手尺、橈骨開放性骨折，因而受有喪失或減少
勞動能力之損害新台幣（下同）一百九十六萬元及增加支出看護
伊母親之費用二十九萬六千五百八十五元等情，爰依侵權行為之
法律關係，求為命被上訴人給付伊二百二十五萬六千五百八十五
元之判決（未繫屬本院者不予贅列）。
被上訴人則以：伊並無過失，縱認有過失，惟車禍發生前伊機車
已行至路口中心處開始轉彎，上訴人未能讓伊之機車先行，亦屬
與有過失。又上訴人未交付影片予訴外人得盛營造股份有限公司
（下稱得盛公司），係因得盛公司未通知其交付，而非未拍製完
成，上訴人未能證明其係因本件車禍致無法完成影片之拍製並交
付，其請求工作損失一百九十六萬元，尚屬無據。另上訴人在車
禍受傷前即已僱人看護其母，其請求增加照顧其母之看護費二十
九萬六千五百八十五元，亦不應准許等語，資為抗辯。
原審就上訴人請求被上訴人給付喪失或減少勞動能力之損害中一
百九十六萬元及增加生活上所必須支出之看護其母費用二十九萬
六千五百八十五元部分，維持第一審所為上訴人敗訴判決，駁回
該部分之上訴，係以：上訴人主張之前揭事實，有交通事故肇事
原因初步分析研判表、道路交通事故調查報告表、現場照片、萬
芳醫院診斷證明書、刑事判決書可稽。被上訴人雖辯稱：係上訴
人騎腳踏車撞到伊之機車車尾，伊並無過失云云。惟查被上訴人
在通過興隆路與景華街交岔路口時，貿然右轉致撞及上訴人所騎
腳踏車等情，已據被上訴人在刑事案件審理中自白不諱，且台北
市政府警察局交通大隊事故研判表亦記載被上訴人右轉彎疏忽，
足見其所辯無過失乙節，要無足取。且被上訴人之過失行為造成
上訴人受傷，兩者間具有相當因果關係。又被上訴人騎機車貿然
右轉，非上訴人所能預見避免，上訴人對本件車禍之發生並無過
失可言。被上訴人雖應負侵權行為之損害賠償責任，然以：上訴
人請求喪失或減少勞動能力之損害中一百九十六萬元部分，雖據
提出其與得盛公司所簽訂合約書二件為證，惟關於八十四年四月
五日所訂拍攝浮洲橋改建工程紀錄片合約，因得盛公司與業主的
問題解決不了，做不下去，得盛公司於八十八年底發生財務問題
，已停止拍製等情，業據證人即得盛公司負責人曾盛雄證述明確
，是縱認上訴人因本件事故而無法完成浮州橋建案之紀錄影片拍
攝工作，亦與其無法獲得得盛公司支付之報酬，無相當之因果關
係。至證人簡如泉即該公司副理雖證稱：兩部影片的拍攝費用沒
有支付，本件上訴人沒有交付影片，據伊了解，公司的莊副總是
有通知交付影片等語。非惟與得盛公司負責人曾盛雄所證述其與
業主的問題解決不了做不下去等情不符，且與常情有違，蓋此舉
既無必要且反陷得盛公司於應支付報酬之窮境。況證人簡如泉另
證稱：浮州橋建案，伊並不清楚等語。尚難僅憑簡如泉之證述，
為有利於上訴人之認定。另關於八十四年六月二日之電信總局大
樓暨地下停車場紀錄片合約部分，此項工程於八十八年十一月底
完工，上訴人尚未拍攝完成及收到款項，雖分經證人曾盛雄、簡
如泉證述屬實。惟上訴人因本件事故受傷住院迄八十八年九月三
十日出院，出院後二個月內不宜從事粗重工作，包括攝影方面之
工作，有台北市立萬芳醫院函可佐。當時，此項工程主體工程大
約已完成百分之九十九，已據簡如泉證述在卷，故自車禍受傷出
院後二個月內，上訴人無法親自拍攝此項工程其餘百分之一部分
，雖無疑義。然經綜合斟酌證人簡如泉所證述：從九月二十日到
十一月之間施工範圍進度僅為高架地板、輕隔間、還有些裝潢的
木櫃；輕隔間裡面有骨架，這些骨架經過裝潢包裝後，是拍不到
的……。至於與評鑑或是認證無關的項目，縱然沒有拍攝到，也
不必要求補拍，但是每個施工項目都要拍到各等語。顯見上訴人
雖因事故於受傷出院後二個月無法親自到場拍攝，但尚非不得於
完工前補拍攝，亦非不可自行僱用有相同專長之人為其進行拍攝
，難謂因其受傷即無法完成拍攝工作。再參酌得盛公司其所以與
上訴人簽訂此項工程合約係因交通部指定此建案作為工程評鑑，
且因得盛公司要取得ＩＳＯ認證，所以要將這個建案的工程紀錄
下來等情，茲該工程業經評鑑為優等，得盛公司亦已通過認證等
情，其拍攝影片之主要目的已達，上訴人是否全然無法請求報酬
，亦非無疑。上訴人復未舉證證明已向得盛公司請求支付報酬，
因無法提出影片而遭拒絕，且終經確定無法取得任何報酬，則縱
其未取得報酬，亦難認與被上訴人之過失傷害行為間有相當因果
關係。上訴人請求被上訴人賠償此二合約未取得之報酬，均不應
准許。又上訴人主張其因無法自行照顧老母（劉琇瑗）需另尋他
人看護之看護費二十九萬六千五百八十五元，雖據提出中華民國
紅十字會（下簡稱紅十字會）范貴枝、王換所出具之收據、居家
照顧服務同意書、代收款項收條、存款收據為證，惟經第一審向
紅十字會查詢該會派員看護其母情形，依該會所檢附資料即「八
十八年七月二十六日之居家照顧服務個案會單」上載：「案主（
即劉琇瑗）年紀大又有多種老人慢性病，有失智現象，雖自己可
行動，但較緩慢，大小便偶而失禁，白天無家人可照顧，所以需
有人長期照顧較安全，除了申請喘息服務外，其餘自付費」，及
「台北市社會局老人服務中心接案表」所載：上訴人母親於吃飯
、上下床、室內走動、穿衣服、上廁所、洗澡等方面並無困難，
僅因年事已高，常忘了關瓦斯，找不到回家的路等情；參酌該會
派員照護頻率初為每週六次，每次五小時，時間為下午一時至六
時，自八十八年十月四日起照護頻率改為每週五次，每次四小時
，雖於八十九年三月十一日申請服務到晚上七時，但亦因服務人
員無法配合而結案，堪認上訴人之母在系爭車禍發生前即已須聘
請紅十字會人員看護，其照顧時間為上訴人上班時間。依其母親
失智現象等需要照顧之情形觀之，原不應有白天與夜間之分，惟
上訴人原僅白天上班期間始僱人看護，足見於夜間則係由上訴人
照料；上訴人縱因左手臂骨折，或於一年半或兩年無法從事較為
粗重工作，但就一般居家鎖事，尚非不得一旁照料，而無另行僱
人於夜間看護之必要。且上訴人並未舉證證明其請求費用係因全
天看護而實際支出等情，顯見上訴人雇請看護，均在白天時段，
要不因事故發生之前後有所不同。此項請求亦屬無據。均不應准
許等詞，為其判斷之基礎。
關於廢棄部分：（即上訴人請求減少勞動能力之損害一百九十六
萬元）。
按被害人因身體健康被侵害而減少勞動能力所受之損害，其金額
應就被害人受侵害前之身體健康狀態、教育程度、專門技能、社
會經驗等方面酌定之，亦即應以其能力在通常情形下可能取得之
收入為標準，不能以一時一地之工作收入為準（本院六十三年台
上字第一三九四號、六十一年台上字第一九八七號判例意旨參照
）。此與被害人因身體健康被侵害而不能工作於停工期間，喪失
其依通常情形或依已定之計劃、設備或其他特別情事可得預期之
利益，其損害賠償之計算方法、標準尚非一致。本件上訴人主張
「因手受傷無法持續拍攝前揭車禍前已訂合約之紀錄影片，致損
失金額各九十八萬元」，「伊左手尺、橈骨因車禍致開放性骨折
斷成六段……醫生均稱需一年七月後（即受傷後二年）始敢再開
刀拆除鋼板架，此期間無法勝任正常工作，上訴人係受薪工程師
及兼業工程攝影師，出入工地……需要靠臂力甚重」，「遭此變
故已無法負擔工作，喪失或而減少勞動能力至明，依民法第一百
九十三條之規定被上訴人應賠償二年期間上訴人已拍製而無法完
成之紀錄影片二部共一百九十六萬元。受傷後不能去拍照，則機
率（獲獎）歸零，屬勞動能力消滅」等語（見原審上字卷第一五
頁、第一審卷第一五頁至一七頁，第一四三頁）。原審就上訴人
所請求者究為其於停工期間所失利益或減少勞動能力所受之損害
，未遑審認釐清，亦未就其勞動能力是否減少，調查審認，僅以
上訴人未能證明前開二合約係其因車禍受傷無法拍攝提出影片致
不能請求各合約報酬等詞，遽為上訴人不利之判斷，自有可議。
上訴論旨，指摘原判決此部分不當，求予廢棄，非無理由。
關於駁回其他上訴部分：（即上訴人請求增加支出看護費用二十
九萬六千五百八十五元）。
原審以上訴人於受傷前即已僱人於白天看護其母親，但夜間並無
僱人看護之必要，其所提出之費用單據，尚不能證明係夜間僱人
看護而支出者，難認係因車禍而增加之支出，因而維持第一審所
為該部分敗訴判決，經核並無違誤。上訴論旨，徒就原審取捨證
據、認定事實之職權行使，指摘原判決此部分不當，聲明廢棄，
為無理由。至上訴人上訴本院後所提出紅十字會函（本院卷上證
四號）核屬新證據，本院依法不得審酌，附此敘明。
據上論結，本件上訴一部為有理由，一部為無理由。依民事訴訟
法第四百七十七條第一項、第四百七十八條第二項、第四百八十
一條、第四百四十九條第一項、第七十八條，判決如主文。
中    華    民    國  九十五  年    三    月   十六   日
                      最高法院民事第七庭
                          審判長法官  劉  延  村
                                法官  劉  福  來
                                法官  黃  秀  得
                                法官  吳  謀  焰
                                法官  李  寶  堂
      本件正本證明與原本無異
                                      書  記  官
中    華    民    國  九十五  年    四    月    三    日
                                                   ｍ


司法院資訊處製作；財團法人民間司法改革基金會備份。
